【裁判字號】    99,輔宣,1
【裁判日期】    990630
【裁判案由】    輔助宣告
【裁判全文】
臺灣桃園地方法院民事裁定               99年度輔宣字第1號
聲   請   人  戊○○
相   對   人  己○○○
關   係   人
即選定輔助人  戊○○
關   係   人  甲○○
              丁○○
              丙○○
              乙○○
上列聲請人對於相對人聲請輔助宣告事件，本院裁定如下：
    主  文
宣告己○○○（女；民國○○年○○月○○日生；國民身分證統一編號
：Ｚ000000000號）為受輔助宣告之人。
選定戊○○（男；民國○○年○○月○○日生；國民身分證統一編號：
Ｚ000000000號）為受輔助宣告人己○○○之輔助人。
聲請程序費用由受輔助宣告人己○○○負擔。
    理  由
一、本件聲請意旨略以：聲請人為相對人己○○○之子，相對人
    自年輕與聲請人之父結婚時，即有同此之精神疾病與自閉行
    為，經延醫診治均無起色，致為意思表示或受意思表示，或
    辨識其意思表示效果之能力，顯有不足。爰依民法第15條之
    1 第1 項規定，聲請宣告相對人為輔助宣告人，並請指定聲
    請人為其輔助人等語，並提出戶籍謄本為證。
二、按「對於因精神障礙或其他心智缺陷，致不能為意思表示或
    受意思表示，或不能辨識其意思表示之效果者，法院得因本
    人、配偶、四親等內之親屬、最近一年有同居事實之其他親
    屬、檢察官、主管機關或社會福利機構之聲請，為監護之宣
    告（民14I）‧‧‧法院對於監護之聲請，認為未達第一項
    之程度者，得依第15條之1 第1 項規定，為輔助之宣告（民
    14III）」；又「對於因精神障礙或其他心智缺陷，致其為意
    思表示或受意思表示，或辨識其意思表示效果之能力，顯有
    不足者，法院得因本人、配偶、四親等內之親屬、最近一年
    有同居事實之其他親屬、檢察官、主管機關或社會福利機構
    之聲請，為輔助之宣告（民15-1I）」；且「法院對於監護
    之聲請，認為未達民法第14條第1 項之程度而有輔助宣告之
    原因者，得依聲請或依職權以裁定為輔助之宣告（民訴624-
    3 I）」（民國97年5 月2 日修正；民國98年11月23日施行
    ），民法第14條第1 項、第3 項、第15條之1 第1 項分別定
    有明文。
三、本件經本院於鑑定人壢新醫院所屬精神鑑定醫師胡培基前訊
    問相對人結果，經點呼相對人及詢其姓名、年籍等，相對人
    均不予理會、不說話，自己一個人蹲在地板上一直重複的擦
    拭同一塊地板。另聲請人陳述略稱相對人未受過教育，天生
    智能不足，簡單的日常基本生活起居會自理，認得兒子與女
    兒，會與女兒做簡單的寒暄，此外均無表意能力，亦無法了
    解別人的表意，不會自己出門，一出門就會迷失方向等語（
    參見本院民國99年4 月29日訊問筆錄）。而依壢新醫院就相
    對人之精神及心智狀態所為之鑑定結果略稱：趙員應為先天
    性輕度智能障礙合併精神症之個案，據趙員之子及大女婿所
    述，趙員為一先天性智能障礙患者，其夫為一退伍軍人，在
    先生的照顧下可勝任家庭主婦工作，且人際互動尚可，不幸
    於民國81年時先生往生後，趙員逐漸失去人際關係互動，有
    社會退縮及自閉現象，94年搬至新家有適應問題，經長期退
    縮在家，出現有重複固態行為及怪異行為，不理人，可簡單
    答家人問話，有自言自語的情形，但日常生活進食、衛生可
    自理，經18年的長期社會退縮在家，已達輕度智能障礙合併
    精神症之狀態。綜合資料研判，趙員目前狀態已達因精神障
    礙致其為意思表示或受意思表示或辨識其意思表示效果之能
    力顯有不足等語，有該院民國99年6 月22日壢新醫字第2010
    060123號函暨所附精神鑑定報告書及摘要在卷可參。本院審
    酌相對人精神之障礙狀態及心智之缺陷程度等情形，認相對
    人於為意思表示或受意思表示或辨識意思表示之效果的能力
    確顯有不足，而有賴他人從旁予以輔助之需要，依法應宣告
    相對人為受輔助人。
四、末按「法院為監護之宣告時，應依職權就配偶、四親等內之
    親屬、最近一年有同居事實之其他親屬、主管機關、社會福
    利機構或其他適當之人選定一人或數人為監護人‧‧‧（民
    1111I）。法院為前項選定及指定前，得命主管機關或社會
    福利機構進行訪視，提出調查報告及建議。監護之聲請人或
    利害關係人亦得提出相關資料或證據，供法院斟酌（民1111
    II）」、「法院選定監護人時，應依受監護宣告之人之最佳
    利益，優先考量受監護宣告之人之意見，審酌一切情狀，並
    注意下列事項：一、受監護宣告之人之身心狀態與生活及財
    產狀況。二、受監護宣告之人與其配偶、子女或其他共同生
    活之人間之情感狀況。三、監護人之職業、經歷、意見及其
    與受監護宣告之人之利害關係。四、法人為監護人時，其事
    業之種類與內容，法人及其代表人與受監護宣告之人之利害
    關係（民1111-1）」、「受輔助宣告之人，應置輔助人（民
    1113-3I）。輔助人及有關輔助之職務，準用‧‧‧第1111
    條至第1111條之1 ‧‧‧之規定（民1113-1II）。」，民法
    第1111條、第1111條之1 、第1113條之1 分別定有明文。
五、經本院函囑桃園縣政府請派員進行訪視結果，略稱：相對人
    可自行處理其日常生活起居，整理自己房間，但無法獨立生
    活，須靠他人協助，之前均由其夫照顧，其夫往生後，則由
    子女照顧，自民國94年間開始與聲請人同住，由聲請人協助
    照料，生活費則由相對人所領取之半俸（每月新台幣一萬二
    千元）支應，相對人自有房屋一間，存款新台幣三十萬元，
    而聲請人未婚，與相對人同住，目前為計程車司機，月所得
    亦約有新台幣三萬元，就照顧相對人之問題，與其他兄弟姐
    妹（甲○○、丁○○、丙○○、乙○○）有不同意見，時生
    爭執，手足關係不佳，未聯絡，但聲請人與相對人間之親子
    關係佳，聲請人亦有意願擔任相對人之輔助人，因無法聯絡
    相對人之其他子女及為訪視，建請法官了解相對人之全部子
    女狀況後，再基於相對人之最佳利益考量來選任相對人之輔
    助人等語，有該府民國99年2 月24日府社助字第0990068331
    號函暨所附之訪視報告在卷可參。本院綜核全情，認聲請人
    戊○○既與相對人同住，且為相對人之實際生活照顧者，又
    核無其他不適或不宜擔任相對人之輔助人的積、消極原因，
    爰依法選定相對人之子戊○○為相對人之輔助人。
六、依民事訴訟法第624 條之1 第3 項、第608 條第1 項，裁定
    如主文。
中    華    民    國    99    年    6     月    30    日
                        家事法庭法  官  鄭新後
上列正本證明與原本無異。
本裁定就對相對人之輔助宣告部分不得抗告；另就其餘有關選定
輔助人部分如有不服，應於本裁定送達後10日內向本院提出抗告
狀。
中    華    民    國    99    年    6     月    30    日
                                書記官  許家齡

司法院資訊處製作；財團法人民間司法改革基金會備份。
